【裁判字號】    92,上,117
【裁判日期】    920603
【裁判案由】    損害賠償
【裁判全文】
臺灣高等法院民事判決                              九十二年度上字第一一七號
    上訴人  甲○○
    上訴人  乙○○
右當事人間損害賠償事件，兩造對於中華民國九十一年十一月七日臺灣桃園地方法院
九十一年度訴字第一五三五號第一審判決各自提起上訴，本院判決如左：
    主      文
兩造上訴均駁回。
第二審訴訟費用由兩造各自負擔。
    事      實
甲、上訴人甲○○（下稱甲○○）方面：
一、聲明：求為判決：
(一)原判決關於駁回上訴人於第一審其餘之訴及該部分假執行之聲請暨命負擔訴訟費
    用之裁判均廢棄。
(二)右廢棄部分，對造上訴人應再給付上訴人新台幣（下同）一百八十萬零一百十三
    元，並自民國（下同）九十一年八月二十三日起至清償日止，按年息百分之五計
    算之利息。
(三)駁回對造之上訴。
(四)上訴人願供擔保，請准宣告假執行。
二、陳述：除與原判決記載相同者，茲引用之外，補稱略以：
    乙○○為爭奪兩造父親之遺產，偽造不實的遺產分割協議書，被伊發現後兩造即
    不時發生爭執，乙○○並長期毆打及虐待伊，尤以八十七年十一月二十二日以徒
    手痛毆伊使伊住院四天，產生不適並頻往醫院就診，至九十、九十一年間始轉往
    精神科就診，而診斷出伊罹患憂鬱症，依醫學論著可知焦慮症或憂鬱症之成因有
    高達百分之五十六係因長期遭受身體暴行等環境原因所形成，與本件事實不謀而
    合，原審竟認乙○○之侵權行為伊亦非無不可歸責之處，與事實不符，該等認定
    顯屬無據。
三、證據：援用原審所提立證方法外，並補提臺灣桃園地方法院九十一年度易字第一
    二六一號判決書及同法院九十一年度易字第二二二七號刑事開庭通知書各乙份、
    臺灣桃園地方法院檢察署九十一年度偵字第二０七四一號刑事告訴狀乙份、補充
    告訴理由狀二份及開庭通知書乙紙、行政院衛生署桃園醫院九十一年九月四日、
    九十二年二月十六日及財團法人天主教聖保祿修女會醫院九十二年二月二十一日
    、九十二年二月二十四日診斷證明書各乙紙、派翠西亞．歐文著憂鬱心靈地圖節
    本、莎拉．羅珊塔著遠離憂鬱的五十個方法、美國醫療協會編著走出藍色幽谷節
    本、姜山譯如何克服憂鬱節本、甲○○整理之藍色及棕色手冊各乙冊為證。
乙、被上訴人即上訴人乙○○（下稱乙○○）方面：
一、聲明：求為判決：
(一)原判決關於乙○○於第一審之訴中判決甲○○得請求損害賠償給付二十萬二千三
    百五十元及按法定週年利率百分之五計息聲請宣告假執行暨命負擔訴訟費用部分
    之裁判均廢棄。
(二)關於甲○○之聲明第二項應再給付一百八十萬一百十三元部分駁回。
二、陳述：除與原判決記載相同者，茲引用之外，補稱略以：
(一)本件事故發生伊係出於正當防衛
    本件傷害事故發生係因伊突感腸胃不適，急往浴室如廁，當時門已鎖上，幾番叫
    門均無回應，伊恐生意外故用硬幣將門打開，詎甲○○竟在浴室內，伊趕忙將門
    關上，隨即衝向二樓浴室如廁。待如廁完後發現甲○○已在母親房內咆哮並摔東
    西，見伊到場即拿起鐵線衣架朝伊亂打，伊試圖抵擋並欲為誤會道歉，詎料甲○
    ○竟拿起一張木製圓板凳，伊惟恐誤傷母親，遂上前要奪下板凳，在搶奪的過程
    中，兩造均為板凳所傷。伊為體諒母親及顧及同胞之情，未予驗傷，詎料甲○○
    竟驗傷並提出告訴，向伊請求鉅額賠償；當日伊之行為僅係正當防衛，縱令防衛
    過當，甲○○亦與有過失。
(二)甲○○主張伊禁止其回娘家乙節並非事實
    兩造於訴訟期間甲○○仍常回娘家長住，且甲○○回娘家居住期間曾無故於九十
    一年九月二日與兩造之二姐爭吵將其毆打成傷，並具狀控告兩造之二姐，目前亦
    於訴訟中。又，甲○○於九十二年二月十五日又返回娘家，見人就打，大吵大鬧
    ，家人不堪其擾，乃報警處理，由上開事實可知，甲○○之主張並非真實。
(三)縱伊果有於八十二年至八十七年間為侵權之行為，然甲○○之請求權業已罹於時
    效：
    伊否認除八十七年十一月二十二日外曾於八十二年至八十七年間對甲○○有侵權
    之行為，又雖伊就八十七年十一月二十二日有傷害甲○○之行為並不否認，然該
    部分之請求權業已罹於時效，甲○○不得再為主張，原審判決就該部分之判決應
    予廢棄。
(四)伊並無長期毆打甲○○或為其他不法行為致甲○○患有精神焦慮併強迫症
    １、否認曾長期毆打甲○○，甲○○應就伊確於十多年間長期毆打甲○○之主張
        詳為舉證。
    ２、否認甲○○所提出之其患有精神焦慮併強迫症之診斷證明書之真正，甲○○
        自應就該部分事實，負舉證之責。
    ３、縱認甲○○確患有精神疾病，然迄未見甲○○舉證證明兩者間具有相當之因
        果關係。
(五)原審就慰撫金之認定應屬過高
    原審未區分前後兩次不同侵權行為應賠償之慰撫金金額，概酌定判命伊應賠償甲
    ○○二十萬元，判決書中又認八十七年十一月二十二日之侵權行為對相對人之損
    害屬於重大，賠償比率自應認係高於二分之一，然甲○○於八十七年十一月二十
    二日之請求業已罹於時效，自不應為一體認定，又甲○○就九十一年六月十九日
    所受之侵權行為與有過失，自應再予酌減。
三、證據：援用原審所提立證方法。
    理    由
一、甲○○起訴主張：伊於民國九十一年六月十九日回娘家桃園縣八德市○○路八二
    五號，當晚二十一時五十分許其正在沐浴，兄長乙○○竟故意敲開浴室大門，將
    已經點著之煙蒂往伊臉上丟，且態度極其惡劣的要伊滾回家，嗣伊與之理論時，
    乙○○又以拖鞋猛打伊，致伊受有右大腿瘀傷約七×三公分及左前臂瘀傷約三×
    一公分之傷害。又，伊十幾年來不斷遭乙○○無理毆打，曾於八十七年十一月二
    十二日晚間，遭乙○○因細故毆打成傷，在聖保祿醫院住院四天。而伊因長期受
    到乙○○之無故凌辱，於精神上產生了重大之變異，於九十一年四月間，經精神
    科醫師診斷出患有長時期之精神焦慮併強迫症，爰依民法第一百八十四條第一項
    前段、第一百九十五條規定，請求乙○○賠償其損害，其中醫藥費部分二千四百
    六十三元，精神上損害，傷害部分之慰撫金八十萬元，患精神焦慮合併強迫症部
    分之慰撫金一百二十萬元，共計二百萬零二千四百六十三元，及自九十一年八月
    二十三日起至清償日止，按週年利率百分之五計算之利息。
二、乙○○則以：八十七年十一月二十二日那天是有與甲○○打架，但該次傷害之損
    害賠償請求權時效已消滅。又於九十一年六月十九日晚上，當時是由甲○○先出
    手的，伊只是用鞋子去擋她，屬正當防衛之行為，縱使防衛過當，甲○○亦與有
    過失，況，甲○○的傷，是因為她拿椅子要打伊時，自己去撞傷的，另外否認甲
    ○○有焦慮或憂鬱症，縱有，其與伊之行為亦無關云云，資為抗辯。
三、甲○○起訴主張八十七年十一月二十二日晚間遭乙○○毆打受傷乙節，為乙○○
    所不否認，惟以時效抗辯，經查甲○○係於九十一年八月九日提起本件損害賠償
    之訴，有臺灣桃園地方法院之收狀日期章附卷可憑（原審卷第四頁），距八十七
    年十一月二十二日傷害發生之日，已逾二年，依民法第一百九十七條第一項規定
    ：「因侵權行為所生之損害賠償請求權，自請求權人知有損害及賠償義務人時起
    ，二年間不行使而消滅。自有侵權行為時起，逾十年者亦同。」同法第一百四十
    四條規定：「時效完成後，債務人得拒絕給付。」乙○○主張時效抗辯，拒絕給
    付，即屬可採，甲○○請求八十七年十一月二十二日遭乙○○毆傷之損害賠償請
    求權，並無理由。
四、甲○○另主張九十一年六月十九日晚間，因乙○○故意在甲○○入浴時闖入浴室
    ，嗣兩造發生爭執，乙○○用拖鞋打甲○○，致甲○○受有右大腿瘀傷約七×三
    公分及左前臂瘀傷約三×一公分之傷害，請求損害賠償部分，乙○○承認於甲○
    ○於入浴時闖入浴室，但抗辯當時因腹痛要如廁，誤開浴室門云云，惟乙○○自
    承樓下浴廁門當時是鎖住，伊用硬幣將門鎖打開，發現甲○○在內，即退出至二
    樓浴室如廁等語（見其九十二年三月九日上訴理由狀），可見二樓有浴廁，乙○
    ○不去使用，反要將鎖住的一樓浴廁用硬幣費時費勁打開，甲○○主張此是出於
    故意行為乙節，非不可採，又嗣後兩造為此發生爭執，乙○○否認有傷害甲○○
    之行為，抗辯該次爭執是甲○○先動手，乙○○僅正當防衛等語，並舉其母陳邱
    久妹於原審為證人，據證人陳邱久妹證稱：「他們兩個人在我的房間內打架。我
    當時在床上，我有勸架，但是沒有辦法阻止。被告（指乙○○）沒有打原告，是
    原告先動手打被告，被告用鞋子擋她，原告拿三角架與椅子打被告。」惟查乙○
    ○於原審時已自承「九十一年六月十九日晚上我們確實有打架」（原審卷第二十
    八頁），可見當晚兩造確實有打架，證人猶證稱乙○○沒有打甲○○云云，顯然
    證言有偏頗，不足採信，再者，如果乙○○僅用鞋子擋甲○○之動手，甲○○當
    不致受傷，然甲○○於事件發生後一星期應診驗傷，其所受之傷害仍有右大腿瘀
    傷約七×三公分及左前臂瘀傷約三×一公分之傷害，可見甲○○確實被毆打成傷
    ，乙○○因上述傷害行為，亦經臺灣桃園地方法院判處拘役四十日確定，有該院
    九十一年度易字第二二六一號刑事判決附卷可按，是其抗辯只是用鞋子去擋，是
    正當防衛云云並不可採。
五、乙○○於九十一年六月十九日晚間對甲○○之侵權行為既經認定，應對甲○○負
    侵權行為損害賠償之責，原審就甲○○請求之醫療費用部分，經核其共支付二千
    三百五十元（不含健保給付部分），予以准許，超過之部分，為健保支出，而予
    駁回，於法並無不合，甲○○此部分之上訴，並無理由，應予駁回；另甲○○就
    該次受傷，請求精神慰撫金八十萬元部分，本院審酌兩造為兄妹，前因遺產分配
    而結怨，本件侵權行為之原因及動機，受害人甲○○受傷程度雖非嚴重，但乙○
    ○於甲○○入浴時闖入浴室，確實侵害甲○○隱私權，使其人格嚴重受辱，及乙
    ○○為嘉義農專畢業，現有繼承而來的一棟房屋，甲○○為崇佑企專畢業，婚後
    購置一棟房屋等各情，認為二十萬元精神慰撫金為相當，原審判決乙○○給付上
    述金額並無不當，兩造對此部分各自上訴，均無理由。
六、另甲○○以乙○○長期以各種暴力施加其身體，致其精神上發生重大變異，患有
    精神焦慮合併強迫症，並請求精神慰撫金一百二十萬元部分，經查甲○○於九十
    一年四月十日、十八日、五月二、五月三十日、六月二十日、六月二十九日、七
    月二日至醫院精神科看診，有門診紀錄單及診斷證明書附卷可按，其並提出有關
    憂鬱症病因、治療等文獻資料在卷，固可認為甲○○罹患焦慮合併強迫症，有情
    緒低落、焦慮等症狀，但是罹患上述精神病症之病因，可能由於生物因素（例如
    腦部化學物質的改變、身體內荷爾蒙分泌改變）、遺傳因素（基因的緣故易罹此
    病症）、環境因素（例如因為失業、因為自小父不疼母不愛、因為失戀、因為自
    卑、因為功課不好、因為工作壓力大、因為腦部受傷、因為親人病故，因為．．
    ．）等等，可知上述精神病症之成因太多，究竟是何原因致成焦慮病症，應由主
    張之人負舉證責任以實其說；因此甲○○以其病症之原因是乙○○施加暴行所致
    ，必須舉證證明其病症確實與乙○○之暴行有直接或相當因果關係，然而甲○○
    僅提出上述精神病之介紹文獻，即謂其病症是其兄乙○○之傷害行為所造成，其
    餘並無舉證，難認甲○○之病症確實是由乙○○暴行所引致發生，則甲○○請求
    此部分之慰撫金，並無依據，原審將此部分之請求予以駁回，經核並無違誤，甲
    ○○對此部分之上訴，指摘原判決不當，求予廢棄改判，為無理由，應駁回其上
    訴。
七、綜上所述，甲○○本於侵權行為之規定請求乙○○給付損害賠償二百萬零二千四
    百六十三元，於二十萬二千三百五十元及自起訴狀繕本送達翌日即九十一年八月
    二十三日起至清償日止之遲延利息之部分，為有理由，超過之部分為無理由，不
    應准許，其假執行之聲請亦失依據，原審為其敗訴之判決，及駁回其假執行之聲
    請，並無不合，兩造各就其敗訴部分上訴，指摘原判決不當，求為廢棄改判，為
    無理由，均應予駁回其上訴。
八、本件事件已臻明確，兩造其餘攻擊防禦方法，經本院斟酌後認與判決結果不生影
    響，爰不一一論述，併此敘明。
九、據上論結，本件兩造之上訴，均為無理由，依民事訴訟法第四百四十九條第一項
    、第七十八條，判決如主文。
中      華      民      國    九十二    年      六      月        三    日
                                民事第六庭
                                    審判長法  官  蔡    燉
                                          法  官  黃  莉  雲
                                          法  官  俞  慧  君
右正本係照原本作成。
上訴人甲○○如不服本判決，應於收受送達後二十日內向本院提出上訴書狀，其未表
明上訴理由者，應於提出上訴後二十日內向本院補提理由書狀（均須按他造當事人之
人數附繕本）上訴時應提出委任律師或具有律師資格之人之委任狀；委任有律師資格
者，另應附具律師資格證書及釋明委任人與受任人有民事訴訟法第四百六十六條之一
第一項但書或第二項（詳附註）所定關係之釋明文書影本。
上訴人乙○○不得上訴。
中      華      民      國    九十二    年      六      月      五      日
                                          書記官  葉  國  乾
附註：
民事訴訟法第四百六十六條之一（第一項、第二項）：
對於第二審判決上訴，上訴人應委任律師為訴訟代理人。但上訴人或其他法定代理人
具有律師資格者，不在此限。
上訴人之配偶、三親等內之血親、二親等內之姻親，或上訴人為法人、中央或地方機
關時，其所屬專任人員具有律師資格並經法院認為適當者，亦得為第三審訴訟代理人
。


司法院資訊處製作；財團法人民間司法改革基金會備份。
